最高法院刑事判決　　　　　　九十六年度台上字第二○五五號
上訴人即被告　甲○○
上 訴　人 即
甲○○之配偶　丙○○
上訴人即被告　乙○○
上列上訴人等因被告等違反毒品危害防制條例案件，不服台灣高
等法院台中分院中華民國九十六年一月十七日第二審判決（九十
五年度上重訴字第六五號，起訴案號：台灣彰化地方法院檢察署
九十五年度偵字第二四二三號、第二九三○號），提起上訴，本
院判決如下：
    主  文
原判決撤銷，發回台灣高等法院台中分院。
    理  由
本件原判決認定上訴人即被告甲○○、乙○○係男女朋友關係，
因其等均有施用毒品之行為，為圖謀利潤俾供購毒施用，或由甲
○○單獨基於販賣第一級毒品海洛因之概括犯意，或與乙○○共
同基於販賣海洛因之概括犯意聯絡，由甲○○先於民國九十四年
十一月八日以後之某時，在某不詳地點，向綽號「阿輝」、「阿
裕」之不詳姓名之人購入不詳重量之海洛因後，再以其不知情之
配偶（丙○○）所有門號0000000000之行動電話與賴
世隆、黃國農聯絡交易海洛因事宜，然後再由甲○○獨自攜帶海
洛因前往約定之地點交付予賴世隆及黃國農，得款供其購買毒品
之用（販賣毒品之時間、地點及價格均詳如原判決附表編號１、
５、６、７所示）。甲○○另又推派乙○○於九十五年一月間，
攜帶海洛因前往彰化縣埔心鄉大潤發賣場前，連續販售予賴世隆
三次，每次價格新台幣（下同）一萬元（詳如原判決附表編號２
、３、４所示），得款則由甲○○、乙○○二人朋分花用。嗣經
警方於九十五年三月六日中午十二時四十五分許，至甲○○位於
彰化縣埔心鄉○○村○○○路二九五號住處查獲，並扣得甲○○
所有供其施用之海洛因一包（淨重○．六七公克），以及上述供
聯絡販賣毒品所用之行動電話暨與本案無關之行動電話各一支等
情。因而撤銷第一審判決，改判論處甲○○共同連續販賣第一級
毒品（累犯）罪刑（處有期徒刑十年六月，褫奪公權六年）；及
論處乙○○共同連續販賣第一級毒品罪刑（量處有期徒刑八年六
月，褫奪公權五年），固非無見。
惟查：(一)、按被告之配偶，得為被告之利益獨立上訴，刑事訴訟
法第三百四十五條定有明文。又已受請求之事項而未予判決者，
其判決為當然違背法令，同法第三百七十九條第十二款亦定有明
文。本件經第一審判決後，除甲○○、乙○○均具狀向原審提起
上訴外，甲○○之配偶丙○○亦具狀為甲○○之利益獨立上訴，
有其上訴狀及身分證影本各一份附卷可稽（見原審卷第十三頁、
第十四頁、第二十六頁）。然原判決並未於當事人欄將丙○○列
為上訴人，對於丙○○之上訴有無理由，理由欄內亦全未論及，
依上規定，自有已受請求之事項而未予判決之違法。(二)、按刑法
上所謂販賣行為，並不以販入後復行賣出為必要，祇要以營利為
目的，而有販入或賣出行為二者之一，即足構成，縱販入後未及
賣出，仍屬販賣既遂。其後復分次賣出，與先前之販入行為，均
為販賣犯行而構成連續犯。原判決認定甲○○與乙○○為圖謀利
潤俾供購買毒品施用，由甲○○先於九十四年十一月八日以後之
某時，在某不詳地點，向綽號「阿輝」、「阿裕」之不詳姓名之
人購入不詳重量之海洛因後，再由甲○○單獨販賣予賴世隆（一
次）、黃國農（三次），及與乙○○共同販賣海洛因予賴世隆（
三次）等情。倘若無訛，則甲○○意圖販賣營利而向綽號「阿輝
」、「阿裕」者販入海洛因之行為，即已成立販賣第一級毒品既
遂罪；而其後復分次販賣予賴世隆與黃國農，與先前之販入行為
，均構成連續販賣海洛因犯行之一部。故甲○○向綽號「阿輝」
、「阿裕」者販入海洛因之時間、地點、次數、價格及數量如何
，攸關甲○○此部分販賣第一級毒品既遂犯罪事實之認定，自應
於事實欄內具體認定記載明白，並於理由欄內說明其憑以認定之
證據及理由，始足以為適用法律之依據。而卷查甲○○於警詢時
對於其向綽號「阿輝」者購買海洛因之時間、地點、次數、數量
及價格，以及其於警詢及偵查中對於向綽號「阿裕」購買海洛因
之聯絡方式及價格等內容，均有具體之供述（見警卷第三頁、九
十五年度偵字第二四二三號偵查卷第五十九頁）。但原判決對於
甲○○向綽號「阿輝」、「阿裕」者販入海洛因之時間、地點、
次數、數量及價格等重要犯罪構成要件事實，均略稱為「不詳」
云云，並未詳加審究並於事實欄內具體認定記載明白，復未於理
由欄內說明其憑以認定甲○○有向綽號「阿輝」、「阿裕」者販
入海洛因之證據及理由，已不足為適用法律之依據。且原判決理
由內僅就甲○○單獨暨與乙○○共同販賣海洛因予賴世隆、黃國
農共七次之販賣海洛因犯行，論以連續犯一罪；對於甲○○基於
營利之意圖而向綽號「阿輝」、「阿裕」者販入海洛因之行為，
是否亦構成販賣第一級毒品連續犯之一部分？則置之未論（見原
判決第十七頁第五行至第八行）。而對於甲○○向綽號「阿輝」
、「阿裕」者販入海洛因而販賣既遂部分，是否亦在其與乙○○
二人共同犯意聯絡之範圍內？以及乙○○對於甲○○販入海洛因
之行為應否共同負責？亦未加以論敘說明，亦有理由欠備之可議
。(三)、按共同正犯犯罪所得之財物為新台幣時，因係合併計算，
且於全部或一部不能沒收時以其財產抵償之，為避免執行時發生
重複沒收、抵償之情形，故各共同正犯之間係採連帶沒收主義，
於裁判時應諭知被告共同犯罪所得之財物應與其他共同正犯連帶
沒收之。原判決認定甲○○單獨販賣海洛因予賴世隆及黃國農得
款共計一萬八千元（如原判決附表編號１、５、６、７所示部分
）；而其另與乙○○共同販賣海洛因予賴世隆所得合計三萬元（
如原判決附表編號２、３、４所示部分）。倘若無訛，自應於甲
○○之判決主文內諭知「甲○○販賣第一級毒品所得合計四萬八
千元，其中一萬八千元沒收之，如全部或一部不能沒收時，以其
財產抵償之；另三萬元應與乙○○連帶沒收之，如全部或一部不
能沒收時，以其與乙○○之財產連帶抵償之」。另應於乙○○之
判決主文內諭知「乙○○販賣第一級毒品所得合計三萬元，應與
甲○○連帶沒收之，如全部或一部不能沒收時，以其與甲○○之
財產連帶抵償之」。乃原判決對於甲○○與乙○○共同販賣第一
級毒品所得合計「三萬元」部分（即原判決附表編號２、３、４
所示部分）未為連帶沒收及連帶以財產抵償之諭知，而分別對其
二人就上述三萬元部分，重複為全部沒收及以財產抵償之宣告，
於法亦有未合。(四)、原判決於理由貳之四內以括弧說明：「按從
刑附屬於主刑，本件主刑係適用修正前刑法相關規定，故本件褫
奪公權之從刑規定，亦應適用修正前刑法第三十七條第二項規定
」云云（見原判決第十八頁倒數第六行至倒數第四行）。然查本
件原判決係適用現行「毒品危害防制條例第四條第一項」之規定
，論處甲○○、乙○○罪刑（即主刑），並非適用「修正前相關
刑法之規定」論處罪刑。乃原判決上述括弧內之說明卻謂本件主
刑係適用「修正前刑法之相關規定」云云，已有矛盾。且所謂「
從刑附屬於主刑」原則，係指從刑應與主刑一併於判決主文內宣
告之，不得單獨或裂割宣告而言，並非指從刑必須一律適用與主
刑相同之法律。故被告行為後若宣告其從刑所適用之法律有變更
者，仍應依刑法第二條第一項之規定，選擇適用其中最有利於被
告之法律，並不受其主刑所適用法律之拘束，亦無所謂從刑應一
律附隨主刑適用相同法律之問題。乃原判決並未依刑法第二條第
一項「從舊從輕主義」之規定，就修正前及修正後刑法第三十七
條第二項之規定，選擇適用其中最有利於甲○○、乙○○之法律
，竟以所謂「從刑附屬於主刑」原則，而適用修正前刑法第三十
七條第二項之規定，作為宣告甲○○、乙○○褫奪公權之依據，
依上說明，自有適用法則不當之違誤。上訴人等上訴意旨雖均未
指摘及此，然以上均係本院得依職權調查之事項，應認原判決有
撤銷發回更審之原因。
據上論結，應依刑事訴訟法第三百九十七條、第四百零一條，判
決如主文。
中　　華　　民　　國　九十六　年　　四　　月　 十九 　日
                      最高法院刑事第十二庭
                          審判長法官  池　啟　明
                                法官  王　居　財
                                法官  郭　毓　洲
                                法官  黃　梅　月
                                法官  陳　東　誥
      本件正本證明與原本無異
                                      書  記  官
中　　華　　民　　國　九十六　年　　四　　月　二十三  日
                                                      Ｅ
